【裁判字號】    99,上易,324
【裁判日期】    990714
【裁判案由】    損害賠償
【裁判全文】
臺灣高等法院民事判決                 99年度上易字第324號
上  訴  人  丙○○
訴訟代理人  曾郁智律師
被  上訴人  尚志資產開發股份有限公司
法定代理人  乙○○
訴訟代理人  甲○○
上列當事人間請求損害賠償事件，上訴人對於中華民國99年1 月
29日臺灣桃園地方法院98年度訴字第1316號第一審判決提起上訴
，本院於99年6月30日言詞辯論終結，判決如下：
    主      文
上訴駁回。
第二審訴訟費用由上訴人負擔。
    事實及理由
一、被上訴人起訴主張：
  (一)坐落桃園縣觀音鄉○○區段1小段135地號土地（下稱135 地
    號土地）為被上訴人所有，因上訴人所有之同小段135之7地
    號土地（下稱135之7地號土地）無對外聯絡道路，故上訴人
    自民國（下同）81年12月起即在被上訴人所有之135 地號土
    地上開設道路，並設置柵門單獨使用，致被上訴人無法使用
    135地號土地，而受有損害。又上訴人使用135地號土地之面
    積為374平方公尺（即113.135坪，下稱系爭土地），依被上
    訴人於94年間以同區段地號土地出租予訴外人昱晶能源科技
    股份有限公司（下稱昱晶公司）之空地租金價格為每月每坪
    新台幣（下同）130元計算，上訴人每月應給付被上訴人14,
    707.5 元，又系爭土地供營業使用，不受土地法之限制，應
    以市價認定該土地之價值，爰依民法第788 條但書之規定，
    向上訴人請求92年9月8日起至95年8月31日止之償金，共計5
    29,327元。
  (二)求為判決：上訴人應給付被上訴人529,327 元，及自支付命
    令送達之翌日起至清償日止，按年息5%計算之利息。
二、上訴人則以：上訴人於82年12月間開始使用135之7地號土地
    ，於84年間，被上訴人在135之7地號土地邊圈圍鐵絲網，僅
    留桃園縣觀音鄉觀音工業區○○○路的出口給上訴人進出，
    嗣於94年8 月底，因上訴人堆放在135之7地號土地上之鐵材
    常失竊，上訴人才於大同一路出口處設置鐵門以防物品被竊
    。上訴人承認自94年8月1日起開始占有系爭土地，然當時系
    爭土地係國有財產局所有，被上訴人係於93年3 月間才取得
    系爭土地所有權。因上訴人於94年8 月間在系爭土地上設立
    柵欄，故設立柵欄前後之租金數額應有不同等語，資為抗辯
    。
三、原審判決上訴人應給付被上訴人434,108元，及自98年7月22
    日起至清償日止，按週年利率5%計算之利息，駁回被上訴人
    其餘之訴。被上訴人就其敗訴部分，未據聲明不服。上訴人
    提起上訴，上訴聲明為：(一)原判決不利於上訴人部分廢棄。
    (二)上開廢棄部分，被上訴人在第一審之訴及假執行之聲請均
    駁回。被上訴人答辯聲明：上訴駁回。
四、本件不爭執事項：
  (一)上訴人所有之135之7地號土地為袋地，須通行系爭土地以至
    公路。
  (二)上訴人自94年8月1日起在桃園縣觀音鄉觀音工業區○○○路
    出口處設置柵欄。
五、按確定判決之既判力，以訴訟標的經表現於主文判斷事項為
    限，判決理由雖無既判力，但法院於判決理由中，就訴訟標
    的以外，當事人主張之重要爭點，若本於當事人事實審言詞
    辯論之結果已為判斷時，對此重要爭點所為之判斷，除有顯
    然違背法令，或當事人已提出新訴訟資料，足以推翻原判斷
    之情形外，法院在判斷之同時，應解為同一當事人就該已經
    法院判斷之重要爭點之法律關係，不得作相反之主張或判斷
    ，始符民事訴訟上誠信原則，此即學理上所謂爭點效、禁反
    言（最高法院98年台上字第911號判決意旨參照）。
  (一)查被上訴人前於96年9 月20日，以上訴人所有135之7地號土
    地，因對外無聯絡道路，對於伊所有之135 地號土地開設道
    路通行，依民法第788 條規定請求上訴人給付自95年9月1日
    起至96年8 月31日止，通行135之7地號土地之償金。經原法
    院中壢簡易庭承審法官於97年2 月22日至現場勘驗，上訴人
    於現場稱該處曾設有大門，使用作為道路，大門已經拆除等
    語。中壢地政事務所就上訴人占有135 地號土地位置及範圍
    複丈該面積為374 平方公尺。原法院中壢簡易庭以97年度壢
    簡字第682 號判決上訴人應給付被上訴人31,416元。嗣上訴
    人提起上訴，上訴人於原法院98年1月5日準備程序中就其通
    行之土地面積為374 平方公尺乙節表示不爭執，原法院以97
    年度簡上字第149號判決上訴人應再給付被上訴人35,904 元
    本息確定。上情經本院調閱原法院97年度簡上字第149 號給
    付補償金卷宗查核為實。
  (二)次查，被上訴人於本件起訴係以上訴人所有135之7地號土地
    ，因對外無聯絡道路，對於伊所有之135 地號土地開設道路
    通行，依民法第788 條規定請求上訴人給付自92年9月8日起
    至95年8 月31日止，通行135之7地號土地之償金。是本件上
    訴人因其所有之135之7地號土地為袋地，須通行被上訴人所
    有135地號土地之重要爭點，核與原法院97年度簡上字第149
    號確定判決已經判斷之重要爭點之法律關係相同。
  (三)兩造不爭執上訴人所有之135之7地號土地為袋地，須通行系
    爭土地以至公路。系爭土地之面積為374 平方公尺，為原法
    院97年度簡上字第149 號確定判決調查確定之事實。上訴人
    提出系爭土地照片5紙（原審卷第102頁反面、本院卷第32至
    34頁）。詳閱該5 紙照片係顯示臨路之道路口無設置閘門，
    道路邊為樹叢、廠房，另架有鐵絲網，尚不能遽為認定該照
    片為上訴人占用135 地號土地面積及使用方式不同之新訴訟
    資料，足以推翻原法院97年度簡上字第149 號確定判決就上
    訴人占有使用135地號土地面積係374平方公尺所為之判斷，
    又查無原確定判決有顯然違背法令之情形，揆諸首揭說明，
    本院就判斷上訴人因其所有土地為袋地而通行使用135 地號
    土地之法律關係時，上訴人不得為相反之主張，始符民事訴
    訟上誠信原則。上訴人稱其於93年3月16日至94年8月間，僅
    通行經過系爭土地一部分路徑，未占用全部等語，為不可採
    。
  (四)綜上，上訴人抗辯其通行135地號土地未使用374平方公尺之
    全部面積等語，係與原法院97年度簡上字第149 號確定判決
    為相反之主張，為不可採。
六、按土地因與公路無適宜之聯絡，致不能為通常使用者，土地
    所有人得通行周圍地以至公路。但對於通行地因此所受之損
    害，應支付償金。有通行權人，於必要時，得開設道路。但
    對於通行地因此所受之損害，應支付償金，民法第787條第1
    項、第788條分別定有明文。次按民法第787條、第788 條所
    稱之償金，係指通行權人之適法通行行為致通行地所有人不
    能使用土地所受損害之補償而言，該償金之計算標準與支付
    方法，民法雖未設有規定，惟核定該給付，仍應先確定通行
    地之位置與範圍，並斟酌通行地所有人所受損害之程度，即
    按被通行土地地目、現在使用情形，以及其形狀、附近環境
    、通行以外有無其他利用價值、通行權人是否獨占利用、通
    行期間係屬永久或暫時等具體情況而定，至通行權人因通行
    所得之利益，則非考量之標準（最高法院94年台上字第2276
    號判決意旨參照）。
  (一)兩造不爭執上訴人所有之135之7地號土地為袋地，須通行系
    爭土地以至公路。上訴人亦自承於92年9月8日至94年8 月間
    通行使用系爭土地（原審卷第102 頁反面）。是被上訴人主
    張系爭土地因上訴人開設道路通行而受損害，依民法第788
    條但書規定，請求上訴人支付償金，為有理由。
  (二)查系爭土地係位於135 地號土地南側及135之7地號土地交會
    處、靠近135 地號土地之側邊，面臨、通行至桃園縣觀音鄉
    ○○○路，面積為374 平方公尺，系爭土地僅為上訴人所有
    135之7地號土地通行使用，並無供其他土地通行。
  (三)原審囑託中華不動產估價師聯合事務所就系爭土地自92年9
    月起至95年8 月間市場租金進行鑑價，租金評估結論略以：
    系爭土地於92年9月至93年8月之月租金總值15,499元、於93
    年9月至94年8月之月租金總值15,047元、於94年9月至95年8
    月間之月租金總值14,708 元，有評估專案報告1件在卷可稽
    （原審卷第50至95頁）。被上訴人係將135 地號土地出租他
    人為利用，是被上訴人主張以94年間以同地號土地出租予昱
    晶能源科技股份有限公司之空地租金價格每月每坪130 元計
    算等語，即每月14,707.5元，係符合系爭土地之市場租金行
    情。
  (四)再查，被上訴人係於93年3月16日登記為135地號土地之所有
    權人，有土地登記謄本在卷可稽（原法院98年度司促字第12
    732號卷第6頁）。被上訴人請求上訴人以每月147,07.5元，
    支付自93年3月16日起至95年8月31日止通行系爭土地之償金
    434,108元（計算式：14707.5×（29＋16/31）＝434108，
    元以下四捨五入），及自支付命令送達上訴人之翌日即98年
    7 月22日起至清償日止，按年利率5%計算之利息，為有理由
    ，應予准許。
七、上訴人下列抗辯，為不可採：
  (一)兩造不爭執上訴人自94年8月1日起在系爭土地出口處設置柵
    欄。惟查，被上訴人以135 地號土地出租價格為請求償金之
    依據，並未超出市場價格，詳前理由六所述，且被上訴人就
    上訴人設置柵欄後並未請求較高之租金價格，對上訴人並無
    不利；上訴人抗辯伊係於94年8 月間在系爭土地上設立柵欄
    前後之租金數額應有不同等語，為不可採。
  (二)查土地法第97條之立法意旨係以：城巿房屋供不應求，為防
    止房屋所有權人乘機哄抬租金，造成居住問題，特設本條限
    制房屋租金之最高額，超出部分得由政府強制減定之，以保
    護承租人。是土地法第97條限制房屋租金之立法政策係基於
    居住乃人民生存之基本條件，為生存權之內涵，現代福利國
    家應滿足人民居住之需求，而立法當時之我國經濟環境，城
    巿房屋供不應求，為保護經濟上弱者之承租人，使其能取得
    適當之居住空間，以避免造成居住問題，則該條之規定，應
    僅限於城巿地方供住宅使用之房屋，始有其適用。至營業用
    房屋，承租人用以營業獲取利潤，並非供居住安身，即與人
    民安居之基本需求及生存權之保障無涉，自無立法介入加以
    限制之必要。況租屋營業，租金之支出，原屬營業成本之一
    部，倘立法限制租金額，營業利潤並未相對受限，任其享有
    鉅額利潤，要非立法之原意；復就土地法第3 章房屋及基地
    之立法結構觀之，土地法第94條第1 項、第96條規定所稱之
    房屋類皆指住宅而言；再我國經濟現屬已開發國家，房屋之
    供需與往昔不同，營業用房屋租金之多寡，自應本諸契約自
    由之原則，回歸巿場機制，方能促進都巿之更新與繁榮。故
    土地法第97條所指房屋，應解為不包括供營業使用之房屋，
    以兼顧租賃雙方之利益，契合本條之立法本旨。系爭土地係
    屬觀音工業區之工業用地，而非住宅，上訴人除得通行使用
    系爭土地外，並得享受整個工業區之特殊利益，其應付之償
    金，非普通之房屋可比，自不受土地法第97條最高限額之拘
    束。上訴人辯稱其僅不定時通行系爭土地之一部，使用程度
    遠較租用基地建築房屋更低，卻支付高於租地建屋之租金，
    權利義務顯為失衡等語，係引據失當，為不可採。
八、綜上所述，被上訴人本於民法第788 條但書規定，請求上訴
    人給付434,108元及自98年7月22日起至清償日止，按週年利
    率5%計算之利息，為有理由，應予准許。是則原審判命上訴
    人如數給付，於法並無不合。上訴意旨指摘原判決不當，求
    予廢棄改判，為無理由，應予駁回。
九、本件事證已臻明確，兩造其餘攻擊防禦方法及未經援用之舉
    證，經審酌核與本件判決結果不生影響，不再逐一論述，附
    此敘明。
十、上訴人聲請至現場履勘以證明系爭土地並未全部供通行使用
    ，並聲請重新丈量通行範圍面積，經核無必要，附此說明。
十一、據上論結，本件上訴為無理由，依民事訴訟法第449條第1
      項、第78條，判決如主文。
中    華    民    國    99    年    7     月    14    日
                    民事第二庭
                        審判長法  官  吳謙仁
                              法  官  蘇瑞華
                              法  官  李瓊蔭
正本係照原本作成。
不得上訴。
中    華    民    國    99    年    7     月    15    日
                              書記官  王才生

司法院資訊處製作；財團法人民間司法改革基金會備份。
